臺灣高等法院刑事裁定
109年度抗字第1393號
抗  告  人  林土城


上列抗告人因聲明疑義案件（原審誤為聲請再審），不服臺灣新
北地方法院於中華民國109年7月30日所為裁定（109年度聲再字
第61號），提起抗告，本院裁定如下：
    主  文
原裁定撤銷，發回臺灣新北地方法院。
    理  由
一、原裁定略以：經本院通知聲請人林土城到庭釋明聲請之理由
    及真意，佐以聲請書之記載，聲請人表明是針對原確定判決
    適用藥事法還是毒品危害防制條例有所爭執，而提出再審。
    然聲請人所犯寄藏禁藥、施用第二級毒品犯行，經本院以10
    7年度訴字第382號判處有期徒刑5月、3月，聲請人不服提出
    上訴，由臺灣高等法院為實體審理，以108年度上訴字第562
    號判決上訴駁回，聲請人就寄藏禁藥部分又上訴最高法院，
    同經上訴駁回而確定，是本案最後事實審之再審管轄法院應
    為臺灣高等法院，聲請人誤向無管轄權之本院聲請再審，核
    與刑事訴訟法第426條第1項規定不合，聲請程序顯屬違背規
    定，且無從補正，自應予駁回等語。
二、抗告意旨略以：抗告人因寄藏甲基安非他命經原審法院判處
    有期徒刑5月，上訴請求從輕量刑，惟經本院以上訴無理由
    而駁回上訴。依刑法第41條第1項規定判處有期徒刑6月以下
    下得易科罰金，同條第2 項雖規定如未聲請易科罰金，得易
    服社會勞動，但因抗告人多病纏身、肢體不良於行，不宜易
    服社會勞動及入監服刑，然因判決漏載得易科罰金，致抗告
    人無從聲請易科罰金，為此提出抗告，請准予易科罰金等語
    。
三、本院之判斷：
  ㈠法院對於非研習法律或欠缺法律知識之當事人，就其提出之
    訴訟行為所使用之用語，於遇有混淆不清而使用非屬法定之
    用詞時，應於探求其真意後，依法律規定之程序適切處理，
    不受其用詞之拘束，始足以保障當事人之權益，及正確踐行
    法定程序，以避免因開啟錯誤之程序而為不當之裁判。
  ㈡查，抗告人於民國109年6月16日向原審提出「刑事異議狀」
    ，載明案號為原審107年度訴字第382號，案由為「不服107
    年度訴字第382號判決，於法定期間依法提出異議狀」，內
    容略以：其犯寄藏違禁品（甲基安非他命）之第二級毒品罪
    、累犯，處有期徒刑5月，經高院、最高法院駁回上訴，維
    持原判，刑法第41條第1項規定半年以下有期徒刑得易科罰
    金，因安非他命沒這項目，私自變更法條，依藥事法第83條
    第1項判半年以下有期徒刑，明文規定得易科罰金之事實，
    依民事訴訟法（應係「刑事訴訟法」之誤）第484條提出異
    議等語（見原審卷第117、119頁）。並於109年6月29日提出
    「刑事異議再審之訴」狀，案號仍載為原審107 年度訴字第
    382號，案由為「不服107年度訴字第382號違背法令判決，
    依刑事訴訟法第484條依法提出救濟異議之訴」，異議意旨
    則同前所述（見原審卷第5、7頁）。其後抗告人在原審於10
    9年7月28日訊問時，陳稱：「（問：本件聲請的要旨跟理由
    究竟為何？）我是針對寄藏禁藥罪主文判有期徒刑5個月，
    卻沒有記載得易科罰金不服，我覺得這個罪應該可以易科罰
    金，對於我犯這個罪沒有意見，希望法院可以把寄藏禁藥罪
    的主文改成得易科罰金。」等語，且觀其全部陳述意旨，亦
    未有表明聲請再審之意，有原審之訊問筆錄可參（見原審卷
    第160頁），互核與其前揭書狀所載意旨相符，可見抗告人
    應係針對原審107年度訴字第382號之判決主文，就其所犯寄
    藏禁藥罪，判處有期徒刑5月，而未諭知易科罰金之折算標
    準部分，有所疑義而提出異議，是其於109年6月29日所提「
    刑事異議再審之訴」狀，雖雜有「再審」2字，實際仍非聲
    請再審甚明。
　㈢按刑事訴訟法第483條規定：「當事人對於有罪裁判之文義有
    疑義者，得向諭知該裁判之法院聲明疑義。」同法第484條
    規定：「受刑人或其法定代理人或配偶以檢察官執行之指揮
    為不當者，得向諭知該裁判之法院聲明異議。」因抗告人於
    原審所提之異議，非對檢察官執行之指揮不當提出異議，是
    其引據之刑事訴訟法第484條規定，應屬誤引，而其真意既
    係質疑原審判決何以就其所犯上開罪名未諭知易科罰金之折
    算標準，則其異議之本旨應屬刑事訴訟法第483條規定之聲
    明疑義為是。原審疏未詳究抗告人之真意，僅以其書狀名稱
    雜有「再審」2字，即依聲請再審之程序為裁判，顯有違誤
    。　　
四、綜上所述，抗告人之本件異議實為聲明疑義，然原審卻誤用
    聲請再審程序而駁回聲請，所踐行之程序顯有違誤，抗告意
    旨雖未指摘及此，然原裁定既有不當，即無可維持，應予撤
    銷並發回原法院詳為斟酌後，更為妥適之處理。
據上論斷，應依刑事訴訟法第413條前段，裁定如主文。
中　　華　　民　　國　　109 　年　　8 　　月　　24　　日
                刑事第二十二庭  審判長法  官  洪于智
                                      法  官  汪怡君
                                      法  官  陳銘壎
以上正本證明與原本無異。
如不服本裁定，應於收受送達後五日內向本院提出抗告狀。
                                      書記官  吳思葦
中　　華　　民　　國　　109 　年　　8 　　月　　24　　日